臺灣高等法院高雄分院民事判決　　 93年度重上國更(二)字第2號
上　訴　人　甲○○
訴訟代理人　楊昌禧律師
複代理人　　梁育誠律師
被上訴人　　高雄縣岡山地政事務所
法定代理人　乙○○
訴訟代理人　林敏澤律師
複代理人　　李亭萱律師
上列當事人間因請求國家賠償事件，對於民國88年10月28日臺灣
高雄地方法院88年度重國字第3 號第一審判決提起上訴，經最高
法院第二次發回更審，本院於96年4 月18日言詞辯論終結，茲判
決如下：
    主  文
上訴駁回。
第二審及發回前第三審訴訟費用由上訴人負擔。
    事實及理由
一、上訴人起訴主張：伊於民國（下同）71年12月10日向訴外人
    陳標宗購買坐落高雄縣燕巢鄉○○○段853 號、地目旱、面
    積0.3240公頃土地（下稱系爭土地），於72年1 月12日辦妥
    所有權移轉登記，伊於85年5 月14日因南二高工程排水問題
    發生土地糾紛，向被上訴人聲請土地複丈，始知地籍圖上並
    無此坵塊，系爭土地有簿無圖，經被上訴人告知係因系爭土
    地於62年間地籍圖修測發生瑕疵所致，被上訴人竟怠於執行
    職務，迄今仍不依法辦理更正地籍圖，致系爭土地之所有權
    無法回復，伊自得請求被上訴人賠償伊喪失所有權之損害。
    按系爭土地於85年11月18日之公告現值加4 成，計算系爭土
    地之價值為新台幣（下同）10,432,800元。伊於86年12月15
    日向被上訴人請求國家賠償遭拒，爰依國家賠償法第2 條第
    2 項後段之規定，求為判決被上訴人如數給付，並加計自86
    年12月15日起算之法定遲延利息。
二、被上訴人則以：系爭土地於62年間修測後發生有簿無圖之情
    形，遠在國家賠償法施行之前，應無國家賠償法之適用。上
    訴人買受系爭土地並辦妥登記，雖係發生於國家賠償法公佈
    施行之後，但修測後發生有簿無圖，係修測作業疏失所造成
    之錯誤，伊或上級行政機關須有原始資料始得逕行或授權伊
    逕行更正，惟事隔20餘年，已查無原始資料可據以辦理更正
    ，難指為伊怠於執行職務。況上訴人遲至86年12月15日始請
    求賠償，已罹於時效消滅等語，資為抗辯。
三、原審判決上訴人全部敗訴，上訴人不服，上訴聲明：(一)原判
    決廢棄。(二)被上訴人應給付上訴人10,432,800元，及自86年
    12月15日起至清償日止，按年息百分之五計算之利息。(三)上
    訴人願供擔保，請准予宣告假執行。被上訴人則請求駁回上
    訴。
四、不爭執事項：(一)高雄縣政府於62年2 月26日辦理修測，由被
    上訴人派員測量系爭土地，系爭土地目前不存在地籍圖內。
    (二)土地登記簿載有該筆土地，由政府於71年2 月2 日公地放
    領給陳標宗，辦理土地登記並移轉登記完畢。(三)上訴人於72
    年1 月12日向陳標宗購買系爭土地，已經辦妥移轉登記。(四)
    上訴人於80年10月15日以系爭土地向燕巢鄉農會抵押借款10
    80萬元。(五)上訴人於82年5 月19日以系爭土地向燕巢鄉農會
    增加抵押借款為1500萬元。(六)上訴人於85年3 月14日向被上
    訴人申請系爭土地之地籍謄本，謄本仍載有系爭土地。(七)上
    訴人於85年5 月14日向被上訴人申請系爭土地複丈。(八)上訴
    人於85年11月18日向被上訴人申請系爭土地地籍圖謄本，謄
    本仍載有系爭土地。(九)上訴人在86年12月15日向被上訴人聲
    請國家賠償。(十)被上訴人在86年12月22日以非賠償機關，及
    侵權行為發生於國家賠償法實行前為由，拒絕賠償。上訴人
    於86年12月30日向高雄縣政府聲請國家賠償，高雄縣政府認
    為賠償義務機關為被上訴人，轉由被上訴人受理，分別在87
    年3 月16日、87年5 月1 日、87年9 月23 日 、87年10月9
    日共4 次進行協調，始終沒有提出拒絕賠償理由書，故上訴
    人在88年7 月9 日提起本件訴訟。(十一)被上訴人為本件賠償義
    務機關。
五、本院判斷：
  (一)上訴人請求本件賠償，有無國家賠償之適用？
    上訴人係於71年12月10日向訴外人陳標宗購買系爭土地，於
    72年1 月12日辦妥所有權移轉登記，均發生在國家賠償法於
    70年7 月1 日公布施行之後，兩造於85年6 月3 日現場實施
    複丈時，始知系爭土地呈現有簿無圖之情形，此情形係於62
    年修測作業疏失所造成的錯誤（詳後述），上訴人主張被上
    訴人怠於執行職務，即迄今未辦理更正，致上訴人此後受有
    不得再處分系爭土地之損害，上開情形發生在國家賠償法施
    行之後，自有國家賠償法之適用。
  (二)上訴人之請求權是否罹於時效？
    按賠償請求權，自請求權人知有損害時起，因2 年間不行使
    而消滅；自損害發生時起，逾5 年者亦同，國家賠償法第8
    條第1 項定有明文。又按「加害人之侵權行為如連續（持續
    ）發生者，則被害人之請求權亦不斷發生，而該請求權之消
    滅時效亦應不斷重新起算，因此，連續性侵權行為，於侵害
    終止前，損害仍在繼續狀態中，被害人無從知悉實際受損情
    形，自無法行使損害賠償請求權，其消滅時效自應俟損害之
    程度底定知悉後起算。」（最高法院86年度台上字第1798號
    判決意旨參照），兩造係於85年6 月3 日現場實施複丈時，
    上訴人始知系爭土地呈現有簿無圖之情形（詳後述），被上
    訴人迄今未辦理變更，上訴人之權益若有受損，即係持續受
    有損害，上訴人於86年12月15日以書面向被上訴人請求國家
    賠償經協調，被上訴人迄87年10月9 日始終沒有提出拒絕賠
    償理由書，上訴人乃於同年7 月9 日提起本件訴訟，上訴人
    之請求權並未罹於時效。
  (三)系爭土地於62年修測後發生有簿無圖情形，是否為修測作業
    疏失所造成之錯誤？且系爭土地是否於修測後已實際不存在
    ？
    (1)查系爭土地於62年間修測前，登記簿謄本登載之面積有0.
      3240公頃，呈東西長，南北窄之狹長地形，北邊緊鄰寬度
      約略同一之未登錄國有土地，修測後系爭土地登記簿謄本
      登載之面積仍為0.3240公頃，然系爭土地在地籍圖已消失
      ，據高雄縣政府87年3 月16日協議紀錄記載「本案歷62年
      修測錯誤，71年買賣，80、82年設定，85年6 月3 日始發
      現錯誤」，被上訴人於86年9 月30日岡所二字第9842號函
      高雄縣政府稱：「本案經核對修測前後地籍圖結果發現，
      修測前面前埔段853 地號於地籍圖內北邊毗鄰土地為未登
      錄地、南邊毗鄰為同段79號，北邊未登錄地修測前寬度約
      7 公尺，修測後約為13公尺，南邊79地號修測後約北移6
      公尺，致853 地號被上述南北兩筆土地併除，致修測後地
      籍圖上已無853 地號位置。綜上所述，建請先修正未登記
      土地寬度以保有修測前之圖形為原則，另面前埔79地號恢
      復至修測前地籍圖位置（經檢測結果79地號修測前地籍圖
      上位置正確，並與現使用況相符），騰出之圖面填載為面
      前埔段853 地號」（本院89年度重上國字第1 號(一)第36、
      37頁），足見系爭土地修測後發生有簿無圖之情形，係修
      測作業疏失所造成之錯誤。
    (2)依據岡山地政事務所94年8 月5 日岡所二字第0940008109
　　　號函，略謂：「…故修測時系爭土地之同地段土地等均參
　　　與該年度地籍圖修測，於完成修測後各筆土地之面積標示
  　　，亦依據高雄縣政府62年2 月26日府地籍字第12080 號令
    　，將依修測結果辦理逕為登記。惟系爭土地於完成修測程
      序後，地籍圖已註記面前埔修測區停止使用之字樣，顯而
      系爭土地於辦理62年之地籍圖修測時，因實地指界之結果
      而為南北邊之土地所涵蓋。再查自62年修測完成後之地籍
      圖，已無系爭土地之位置，而在圖解地籍圖區辦理地籍圖
      測量係根據地籍圖資料辦理，所以若依修測後之地籍圖於
      實地測量時，已無系爭土地之位置，……」（本審卷(一)第
      141 至143 頁），又高雄縣岡山地政事務所95年5 月24日
      岡所二字第0950005236號函謂：「……二、依據修測前、
      後地籍圖之相對位置套疊結果；修測前面前埔段853 地號
      土地坐落於修測後地籍圖上之面前埔段849 、850 、79、
      55-99 、62、62-1、61等地號及未登記土地間之範圍內（
      如附件圖），其中面前埔段849 、850 、79地號係原告（
      即上訴人）所有，（查面前埔段849 地號於91年間因買賣
      移轉於訴外人康村啟）。三、依修測前後登記面積之增減
      比較結果發現，面前埔段850 地號修測後登記面積較修測
      前登記面積增加2810平方公尺，849 地號修測後登記面積
      增加110 平方公尺，79地號修測前登記面積無增減，未登
      記土地修測後圖面計算面積約增加983 平方公尺（如附件
      圖表），4 筆土地修測後合計面積其增加約3903平方公尺
      。四、依修測前、後各筆宗地土地坐落位置比較結果如下
      ：1.未登記土地修測後土地坐落位置向南偏移約12-22 公
      尺等。2.面前埔段79地號修測後土地坐落位置則向北偏移
      約6 公尺。3.系爭土地修測面前埔段853 地號土地坐落即
      位於修測後面前埔段850 、849 南側，未登記土地及面前
      埔段79地號北側間之區域範圍內（如附件圖著色部分）。
      五、綜上所述，依土地修測前面前埔段853 地號土地還於
      修測後地籍圖位置應座落於含蓋未登記土地南北側（即北
      側面前埔段849 、850 地號（按：該函849 地號重複記載
      ，其中重複者為850 地號之誤植，見岡山地政事務所95年
      7 月8 日岡所二字第0950007234號函，本審一卷第293 頁
      ）南側面前埔段79地號）範圍內。（本審卷(一)卷第260 、
      261 頁）。矢引土地所有權登記，係源於地籍測量，並依
      該地籍測量後之地籍圖而為，是先有測量及地籍圖，方能
      為所有權登記，換言之，應有實際之土地，始能謂有土地
      所有權。系爭土地已實際不存在，且為兩造所不爭執，（
      本審卷(二)第25、38頁）。是而在地籍圖更正前，上訴人就
      系爭地號之土地已無所有權。
  (四)被上訴人所屬公務員就系爭土地於62年修測後，發生有簿無
    圖情形之錯誤，有無怠於執行職務不辦理更正？
    (1)按公務員怠於執行職務，致人民自由或權利遭受損害者，
      國家應負損害賠償責任，國家賠償法第2 條第2 項後段著
      有明文。所謂怠於執行職務，乃指公務員有積極作為義務
      ，而不予作為而言。又按87年2 月11日修正施行之地籍測
      量實施規則第232 條（修正前為247 條）規定：複丈如發
      現原測量或抄錄錯誤時，應經權利關係人同意後，依法更
      正有關地籍圖冊。前項原測量錯誤經查明純係技術引起者
      ，地政事務所得依法逕行更正。所謂「技術引起者」係指
      複丈時權利關係人對土地現場界址並無爭議，經查純係測
      量錯誤、原圖整理、面積計算等之錯誤，而有原始資料可
      稽，始有該規定逕行更正之適用有。內政部74年5 月20
      日74台內地字第315527號函可參。
    (2)上訴人因與南二高工程排水問題，發生土地糾紛，於85年
      5 月14日向被上訴人申請複丈，經被上訴人於6 月及8 月
      查處及會勘結果始發現地籍圖修測發生瑕疵，查係62年修
      測時發生有簿無圖之錯誤。而岡山地政事務所86年9 月30
      日岡所二字第9842號函復高雄縣政府謂：「……次查本案
      經核對修測前後地籍圖結果發現，修測前面前埔段853 地
      號於地籍圖內北邊毗鄰土地為未登錄地，南邊毗鄰為同段
      79 地 號（所有權人為國有財產局：承租人為陳情人（按
      ：現為上訴人所有））北邊未登記錄地修測前寬度約7 公
      尺，修測後約為13公尺，南邊79地號修測後約北移6 公尺
      ，致853 地號被上述南北兩筆土地併除，致於修測後地籍
      圖上已無853 地號位置」（本院89年度重上國1 號字卷(一)
      第36 -37頁）。查系爭土地於修測後毗鄰之土地有面前埔
      段849 、850 、79、55-99 、62、62-1、61等地號，其中
      面前埔段849 、850 、79地號上訴人所有，（其中849 號
      於91年移轉予訴外人康村啟），因853 地號修測發生瑕疵
      ，上訴人所有之849 地號較修測前增加110 平方公尺，
      850 地號較修測前分別增加約0.281 公頃，有高雄縣岡山
      地政事務所95年5 月24日岡所二字第0950005236號函及上
      訴人筆錄可稽（89年度重上國字1 號卷(一)第291 、292 頁
      、本審卷(一)第260 、261 頁）系爭土地因有簿無圖，上訴
      人請求國家賠償，於87年10月9 日為協調會，會議結論：
      「一面前埔段853 土地所有權人甲○○先生表示，因毗鄰
      土地部份為國有土地及本人土地，國有財產局並未派員參
      加協調，致協調今無法召開，本人不同意以更正方式更正
      853 地號」等語有會議記錄可考（原審卷第25頁），證人
      即岡山地政事務所職員張國光亦證稱當時有協調通知國有
      財產局更正地籍圖，但國有財產局不同意，所以沒有辦法
      更正等語（93年度重上國字第1 號卷第247 頁）。上訴人
      所有之850 地號因853 地號發生有簿無圖之問題，較修測
      前增加約0.281 公頃，上訴人以系爭土地鄰地權利關係人
      之身分，多次反對更正853 地號地籍圖，此有前述87年10
      月9 日協調會議紀錄（張國光之證述）及95年5 月4 日研
      商會議紀錄在卷可稽（本審卷(一)第262-263 頁），其反對
      之原因係因欲保持因其所有與系爭土地比鄰之土地因而增
      加之利益或因其他因素所致，屬其內心之動機，固難臆測
      ，但依上開說明，被上訴人既無法獲得全體權利關係人之
      同意，對上訴人要無負有無裁量餘地之更正地籍圖義務。
      再依土地法第46條之1 至第46條之3 執行要點第27點規定
      ，土地標示變更登記完竣後，發現原測量錯誤者，依地籍
      測量實施規則第232 條辦理測量成果更正後，再依土地法
      第69條及土地登記規則第122 條辦理土地標示更正登記，
      並通知土地所有權人及他項權人。土地所有權人及他項權
      利人如有異議，應向司法機關訴請裁判。又土地法第69條
      規定，登記人員或利害關係人，於登記完畢後，發見登記
      錯誤或遺漏時，非以書面聲請該管上級機關查明核准後，
      不得更正。但登記錯誤或遺漏，純屬登記人員記載時之疏
      忽，並有原始登記原因證明文件可稽者，由登記機關逕行
      更正之。由上開規定可知，被上訴人如欲依土地法第46條
      之1 至46條之3 執行要點第27點援辦理成果更正必須有原
      始資料可資核對下，始能辦理。上訴人雖舉被上訴人於87
      年4 月20日岡所二字第4258號函內容中曾提及「．
      ．．經數次說明會並查證原始資料，均查無錯該原因．
      ．」（本審卷57頁），主張被上訴人有原始資料可供更正
      云云。惟該函中所云原始資料究係何指，並非明確，不能
      因此認即執行要點中所指之原始資料，徵之被上訴人嗣於
      同年9 月21日即以岡所二字第10000 號函中謂「本案因已
      事隔20餘年，本所於多次會議中陳述鈞府及本所之檔案已
      查無原始資料可資求證，及辦理逕行更正．．．」（本院
      一卷82頁），並卷內求證綜合觀察，前述第4258號函所述
      原始資料，並不足認被上訴人係仍保有要點所指本案因無
      原始測量成果資料可稽，行政機關若依職權採專案辦理地
      籍更正者，則必須在權利關係人同意更正方案下，據以專
      案陳報高雄縣政府核定後，被上訴人始能辦理更正。本件
      因協調時上訴人不同意辦理更正，致被上訴人無法依上開
      規定辦理地籍更正事宜，自無消極不作為怠於執行職務而
      違反國家賠償法第2 條第2 項後段規定之可言，上訴人主
      張被上訴人怠於執行職務，不辦理系爭土地地籍圖之更正
      ，尚屬無據。
六、綜上所述，按構成國家賠償法第2條第2項後段國家賠償責任
    要件，須法律對主管機關應執行職務所負作為義務已無不作
    為裁量餘地，猶因故意或過失怠於執行職務，致特定人之權
    利遭損，始足當之。攸關系爭土地之地籍圖更正牽涉毗鄰土
    地之權利，包括上訴人在內之毗鄰土地所有人既未同意被上
    訴人逕為更正，此關係私權之利害權衡下，被上訴人自有不
    逕為更正裁量餘地，而不能令被上訴人必應自為地籍圖之更
    正，從而上訴人依據國家賠償法第2條第2項後段規定之法律
    關係，請求被上訴人給付10,432,800元及法定遲延利息為無
    理由，原審雖非以前述理由為上訴人敗訴之判決，但結果相
    同，應予維持，上訴意旨指摘原判決不當，求予廢棄為無理
    由，應予駁回。
據上論結：本件上訴為無理由，依民事訴訟法第449 條第1 項、
第78條，判決如主文。
中　　華　　民　　國　　96　　年　　5 　　月　　2 　　日
                            民事第六庭
                                審判長法官    許明進
                                法      官    陳真真
                                法      官    張明振
以上正本證明與原本無異。
如對本判決上訴，須於判決送達後20日內向本院提出上訴狀，其
未表明上訴理由者，應於上訴後20日內向本院提出上訴理由書（
均須按他造當事人之人數附繕本）。上訴時應提出委任律師或具
有律師資格之人之委任狀，並依附註條文規定辦理。
中　　華　　民　　國　　96　　年　　5 　　月　　3 　　日
　　　　　　　　　 　 　　　　　書  記  官　  黃琳群
附註：
民事訴訟法第466條之1：
對於第二審判決上訴，上訴人應委任律師為訴訟代理人，但上訴
人或其法定代理人具有律師資格者，不在此限。
上訴人之配偶、3 親等內之血親、2 親等內之姻親，或上訴人為
法人、中央或地方機關時，其所屬專任人員具有律師資格並經法
院認為適當者，亦得為第三審訴訟代理人。第1 項但書及第2 項
情形，應於提起上訴或委任時釋明之。
                                                QFW
